ACORDAO-COMPLETO-2361588

ACÓRDÃO 11492/2019 ATA 36/2019 - PRIMEIRA CÂMARA

VISTOS, relatados e discutidos estes autos de tomada de contas especial, instaurada pelo Fundo Nacional de Assistência Social, em desfavor da Sra. Sandra Regina Gomes Vidal, prefeita de Ibicoara/BA na gestão 2009-2012, em face da não comprovação da regular aplicação dos recursos repassados ao município no exercício de 2012, na modalidade fundo a fundo, à conta dos programas Proteção Social Básica e Proteção Social Especial, no âmbito do Sistema Único de Assistência Social.
ACORDAM os Ministros do Tribunal de Contas da União, reunidos em sessão de 1ª Câmara, ante as razões expostas pelo Relator, em:
9.1. considerar revel, para todos os efeitos, a Sra. Sandra Regina Gomes Vidal, nos termos dos arts. 12, § 3º, da Lei 8.443/1992;
9.2. julgar irregulares as contas da Sra. Sandra Regina Gomes Vidal, com fundamento nos arts. 1º, inciso I, 16, inciso III, alínea “c”, da Lei 8.443/1992, condenando-a, com base nos arts. 19, caput, e 23, inciso III, da mesma Lei, ao pagamento das quantias a seguir discriminadas, com a fixação do prazo de quinze dias, a contar da notificação, para comprovar, perante o Tribunal (art. 214, inciso III, alínea “a”, do Regimento Interno) , o recolhimento da dívida aos cofres do Fundo Nacional de Assistência Social, atualizada monetariamente e acrescida dos juros de mora, calculados a partir da respectiva data da ocorrência até a data dos recolhimentos, na forma prevista na legislação em vigor;
	Data da Ocorrência
	Valor Original (R$) 

	01/01/2012
	7.540,56

	18/01/2012
	         12.500,00 

	19/01/2012
	           1.563,67 

	30/01/2012
	           5.025,00 

	23/02/2012
	         10.050,00 

	24/02/2012
	           1.563,67 

	29/02/2012
	           9.525,00 

	02/03/2012
	           8.000,00 

	20/03/2012
	           1.563,67 

	26/03/2012
	           4.500,00 

	27/03/2012
	           5.025,00 

	12/04/2012
	           8.000,00 

	13/04/2012
	           1.563,67 

	17/04/2012
	           8.000,00 

	18/04/2012
	           4.500,00 

	09/05/2012
	           1.563,67 

	14/05/2012
	           4.500,00 

	28/05/2012
	           8.000,00 

	18/06/2012
	           4.500,00 

	26/06/2012
	           9.563,67 

	05/07/2012
	           8.000,00 

	11/07/2012
	           4.500,00 

	18/07/2012
	           1.563,67 

	03/08/2012
	           8.000,00 

	13/08/2012
	           1.563,67 

	17/08/2012
	           4.500,00 

	12/09/2012
	           9.563,67 

	24/09/2012
	           4.500,00 

	02/10/2012
	           1.256,25 

	05/10/2012
	           8.000,00 

	18/10/2012
	           6.063,67 

	19/10/2012
	           1.256,25 

	13/11/2012
	           8.000,00 

	20/11/2012
	           6.063,67 

	07/12/2012
	           1.563,67 

	10/12/2012
	         12.500,00 

9.3. aplicar à Sra. Sandra Regina Gomes Vidal, com fundamento no art. 19 da Lei 8.443/1992, multa prevista no art. 57 da mesma Lei, c/c art. 267 do Regimento Interno do TCU, no valor de R$ 30.000,00 (trinta mil reais) , fixando-lhe o prazo de quinze dias, a contar da notificação, para que comprove, perante este Tribunal, o recolhimento da dívida aos cofres do Tesouro Nacional (art. 214, inciso III, alínea “a”, do Regimento Interno do TCU) , atualizada monetariamente desde a data deste acórdão até a data do efetivo recolhimento, se for paga após o vencimento, na forma da legislação em vigor;
9.4. autorizar, desde logo, nos termos do art. 28, inciso II, da Lei 8.443/1992, a cobrança judicial das dívidas, caso não atendida as notificações;
9.5. remeter cópia deste Acórdão, com fundamento no art. 12, inciso IV, da Lei 8.443/1992 c/c o § 7º do art. 209 do Regimento Interno do TCU, à Procuradoria da República no Estado da Bahia, para o ajuizamento das ações civis e penais que considerar cabíveis.

Tomada de contas especial, instaurada pelo Fundo Nacional de Assistência Social na modalidade fundo a fundo, à conta dos programas Proteção Social Básica e Proteção Social Especial, no âmbito do Sistema Único de Assistência Social.

Primeira Câmara

Prefeitura Municipal de Ibicoara/BA.

3. Interessados/Responsáveis:
3.1. Interessado: Fundo Nacional de Assistência Social (01.002.940/0001-82)
3.2. Responsável: Sandra Regina Gomes Vidal (XXX.515.275-XX).

13.1. Ministros presentes: Walton Alencar Rodrigues (Presidente), Bruno Dantas e Vital do Rêgo.
13.2. Ministro-Substituto convocado: Augusto Sherman Cavalcanti (Relator).
13.3. Ministro-Substituto presente: Weder de Oliveira.

AUGUSTO SHERMAN

Adoto, como relatório, a instrução da Secex/BA (peça 18) , com a qual se manifestaram de acordo os titulares da Secretaria (peças 19 e 20) e o representante do MP/TCU (peça 21) . Transcrição com ajustes de forma considerados pertinentes.
“INTRODUÇÃO
1.	Cuidam os autos de tomada de contas especial instaurada pelo Fundo Nacional de Assistência Social, em desfavor da Sra. Sandra Regina Gomes Vidal, que exerceu o mandato de prefeita do município de Ibicoara no período 2009/2012, em razão da não comprovação da regular aplicação dos recursos públicos destinados à execução dos Programas de Proteção Social Básica e Proteção Social Especial, no município de Ibicoara, os quais foram repassados pelo FNAS (‘Repasse Fundo a Fundo’) . 
HISTÓRICO 
2.	O FNAS repassou à Prefeitura Municipal de Ibicoara, durante o exercício de 2012, recursos no montante de R$ R$ 196.401,54, destinados à execução dos Programas de Proteção Social Básica e Proteção Social Especial, no âmbito do Plano de Ação para Cofinanciamento do Governo Federal do Sistema Único de Assistência Social – ano 2012 (peça 1, p. 11-14) , conforme as parcelas a seguir indicadas (peça 1, p.15-18) :
	Data
	Valor (R$) 
	Piso/Intervenção

	18/01/2012
	8.000,00
	PSE/Piso Variável de média complexidade

	02/03/2012
	8.000,00
	PSE/Piso Variável de média complexidade

	12/04/2012
	8.000,00
	PSE/Piso Variável de média complexidade

	17/04/2012
	8.000,00
	PSE/Piso Variável de média complexidade

	28/05/2012
	8.000,00
	PSE/Piso Variável de média complexidade

	26/06/2012
	8.000,00
	PSE/Piso Variável de média complexidade

	05/07/2012
	8.000,00
	PSE/Piso Variável de média complexidade

	03/08/2012
	8.000,00
	PSE/Piso Variável de média complexidade

	12/09/2012
	8.000,00
	PSE/Piso Variável de média complexidade

	05/10/2012
	8.000,00
	PSE/Piso Variável de média complexidade

	13/11/2012
	8.000,00
	PSE/Piso Variável de média complexidade

	10/12/2012
	8.000,00
	PSE/Piso Variável de média complexidade

	Total
	96.000,00

	Data
	Valor
	Piso/Intervenção

	23/02/2012
	5.025,00
	PSB/PROJOVEM Adolescente-PBVI

	23/02/2012
	5.025,00
	PSB/PROJOVEM Adolescente-PBVI

	30/01/2012
	5.025,00
	PSB/PROJOVEM Adolescente-PBVI

	29/02/2012
	5.025,00
	PSB/PROJOVEM Adolescente-PBVI

	27/03/2012
	5.025,00
	PSB/PROJOVEM Adolescente-PBVI

	02/10/2012
	1.256,25
	PSB/PROJOVEM Adolescente-PBVI

	19/10/2012
	1.256,25
	PSB/PROJOVEM Adolescente-PBVI

	Total
	27.637,50
	
	Data
	Valor
	Piso/Intervenção

	19/01/2012
	1.563,67
	Piso Básico Variável II

	24/02/2012
	1.563,67
	Piso Básico Variável II

	20/03/2012
	1.563,67
	Piso Básico Variável II

	13/04/2012
	1.563,67
	Piso Básico Variável II

	09/05/2012
	1.563,67
	Piso Básico Variável II

	26/06/2012
	1.563,67
	Piso Básico Variável II

	18/07/2012
	1.563,67
	Piso Básico Variável II

	13/08/2012
	1.563,67
	Piso Básico Variável II

	12/09/2012
	1.563,67
	Piso Básico Variável II

	18/10/2012
	1.563,67
	Piso Básico Variável II

	20/11/2012
	1.563,67
	Piso Básico Variável II

	07/12/2012
	1.563,67
	Piso Básico Variável II

	Total
	18.764,04
	
	Data
	Valor
	Piso/Intervenção

	18/01/2012
	4.500,00
	Piso Básico Fixo

	29/02/2012
	4.500,00
	Piso Básico Fixo

	26/03/2012
	4.500,00
	Piso Básico Fixo

	18/04/2012
	4.500,00
	Piso Básico Fixo

	14/05/2012
	4.500,00
	Piso Básico Fixo

	18/06/2012
	4.500,00
	Piso Básico Fixo

	11/07/2012
	4.500,00
	Piso Básico Fixo

	17/08/2012
	4.500,00
	Piso Básico Fixo

	24/09/2012
	4.500,00
	Piso Básico Fixo

	18/10/2012
	4.500,00
	Piso Básico Fixo

	20/11/2012
	4.500,00
	Piso Básico Fixo

	10/12/2012
	4.500,00
	Piso Básico Fixo

	Total
	54.000,00
	
3.	A somatória do saldo existente em conta corrente no início de 2012 (R$ 7.540,56) com os valores recebidos ao longo do ano (R$ 196.401,54) , conforme se constata da ‘NOTA TÉCNICA 483/2015’ da Coordenação Geral de Prestação de Contas (peça 1, p. 69) , resulta R$ 203.942,10.
Informações relativas à prestação de contas.
4.	Em face da não inserção da prestação de contas no sistema eletrônico SUASweb, foram expedidas notificações ao gestor sucessor, Sr. Arnaldo Silva Pires (peça 1, p.54-55, p.73-74) , por meio dos ofícios 449 CPCRFF/CGPC/DEFNAS/SNASMDS e 4597 CPCRFF/CGPC/DEFNAS/SNASMDS, à ex-gestora municipal Sandra Regina Gomes Vidal (peça 1, p. 76-77, p.87-88) , por meio dos ofícios  1598/CGPC/DEFNAS/SNAS/MDS e 3155/CGPC/DEFNAS/SNAS/MDS, e ao Conselho Municipal de Assistência Social (peça 1, p. 57-58, p.83-84) , por meio dos ofícios 450 CPCRFF/CGPC/DEFNAS/SNAS/MDS e 1599/CGPC/DEFNAS/SNAS/MDS. Nos ofícios dirigidos à ex-gestora, foi solicitada a apresentação de toda documentação fiscal referente à prestação de contas do exercício de 2012 ou a devolução dos recursos repassados, sob pena de instauração de processo de Tomada de Contas Especial. 
5.	Não há Avisos de Recebimento dos correios no processo que comprovem o recebimento dos ofícios por parte da Sra. Sandra Regina Gomes Vidal. Entretanto, ela foi regularmente notificada por meio do Edital de Notificação 475/2015 (peça 1, p. 89) . A ex-gestora não se manifestou.
6.	Após as devidas notificações, o CMAS (Conselho Municipal de Assistência Social) de Ibicoara encaminhou ofício ao Coordenador de Prestação de contas do Ministério do Desenvolvimento Social e Combate à Fome, informando que o demonstrativo sintético do exercício de 2012 não foi preenchido pela gestora municipal (Ofício n.º 11/2014-CMAS, peça 1, p. 60-68) . Esse ofício esclarece que o CMAS emitiu parecer pela reprovação das contas da ex-prefeita, relativamente aos recursos dos Programas de Proteção Social Básica e Proteção Social Especial, porque os documentos e as informações alimentadas no sistema de controle do FNAS eram insuficientes e não comprovavam a regular aplicação dos recursos federais, no exercício de 2012. 
7.	Alegando não ter encontrado qualquer documento relativo à execução dos programas objeto da presente TCE, o gestor que sucedeu a responsável oficiou a Procuradoria da República na Bahia e o Município de Ibicoara promoveu Ação Civil Pública Por Ato de Improbidade Administrativa contra essa ex-gestora, relatando, genericamente, a inexistência de documentos relativos a prestações de contas de recursos recebidos pelo município (peça 1, p. 36-51) .
Informações relativas à Tomada de Contas Especial
8.	O Relatório do Tomador de Contas Especial 99/2016 (peça 1, p. 95-100) foi instaurado em desfavor da Sra. Sandra Regina Gomes Vidal, ex-prefeita municipal de Ibicoara/BA na gestão 2009-2012, em face da impugnação total das despesas custeadas com recursos do FNAS, repassadas na modalidade fundo a fundo ao município, durante o exercício de 2012, destinadas ao cofinanciamento dos Programas de Proteção Social Básica (PSB) e Proteção Social Especial (PSE) devido à ausência de comprovação dos gastos e de parecer desfavorável do Conselho Municipal de Assistência Social (peça 1, p.60-68) . O valor total repassado no exercício de 2012 importou em R$ 196.401,54 que acrescido do saldo remanescente em conta corrente do ano anterior, no valor de R$ 7.540,56, totalizou a quantia de R$ 203.942,10.
9.	A responsável foi inscrita na conta ‘Diversos Responsáveis’ por meio na Nota de Lançamento NL000273, no Siafi (peça 1, p. 93) . 
10.	O Relatório de Auditoria da Secretaria Federal de Controle Interno encontra-se juntado na peça 1, p. 130-133. Já o Certificado de Auditoria encontra-se na peça 1, p. 134.
11.	O parecer do dirigente do órgão de controle interno encontra-se na peça 1, p. 135, e concluiu pela irregularidade das contas. Da mesma forma, encontra-se o Pronunciamento Ministerial na peça 1, p. 139.
Instrução preliminar
12.	Os autos foram autuados no Tribunal de Contas da União e, nos termos da instrução preliminar de peça 3, efetuadas as análises iniciais. Constatou-se que o Demonstrativo Sintético Anual da Execução Físico-Financeira do SUAS de 2012 (SUASWeb) evidenciou impropriedades e falta de informações (peça 1, p. 08) , que inviabilizavam a demonstração da boa e regular aplicação dos recursos públicos repassados ao município no exercício de 2012, bem como do saldo de recursos remanescentes do exercício anterior.
13.	Considerou-se que cabia à Sra. Sandra Regina Gomes Vidal, na condição de prefeita do Município de Ibicoara/BA durante o período 2009/2012, responsável pela gestão dos recursos, comprovar a sua boa e regular aplicação através da inserção da prestação de contas no Sistema SUASweb, na forma exigida pelo art. 6º da Portaria MDS 625, de 10/8/2010.
14.	Verificou-se que a Sra. Sandra Regina Gomes Vidal, foi devidamente notificada acerca das irregularidades e dos procedimentos adotados, conforme se pode constatar dos expedientes que lhe foram encaminhados, abaixo indicados, o que comprova o atendimento pleno do exercício do princípio da ampla defesa e do contraditório, conforme definidos no inciso LV do art. 5º da Constituição Federal/88:
	a) Ofício nº 1598/2015/CGPC/DEFNAS/SNAS/MDS, de 24/3/2015, no qual se solicita a apresentação de toda a documentação fiscal, referente à prestação de contas referente ao exercício de 2012, ou a restituição dos valores recebidos (peça 1, p. 76) ;
	b) Ofício nº 3155/2015/ CGPC/DEFNAS/SNAS/MDS, de 15/5/2015, mediante Edital de Notificação publicado no DOU de 18/8/2015, onde se reitera a solicitação contida no retro citado expediente (peça 1, p. 89) .
16.	A análise preliminar ainda deixou assente que a documentação existente permitia concluir que alguns dados relativos à gestão dos recursos foram efetivamente registrados no sistema de prestação de contas do fundo concedente. Entretanto, dada à insuficiência dessas informações, bem como pelo fato de o Conselho Municipal de Assistência Social do município ter emitido parecer opinando pela reprovação das contas apresentadas, o órgão concedente, após detalhados exames, resolveu instaurar a presente TCE e concluiu pela irregularidade das contas.
17.	Assim, o exame das ocorrências permitiu, na forma dos arts. 10, § 1º, e 12, incisos I e II, da Lei 8.443/1992 c/c o art. 202, incisos I e II, do RI/TCU, definir a responsabilidade individual da Sra.  Sandra Regina Gomes Vidal e apurar adequadamente o débito a ela atribuído. Por isso, deveria ser citada para a apresentação de defesa ou pagamento do débito que lhe é imputado. 
18.	A proposta foi anuída pelo Diretor da Subunidade (peça 4) e pelo Secretário da Secex-BA (peça 5) que, autorizou a expedição do ofício citatório destinado à responsável.  
EXAME TÉCNICO
19.	Em cumprimento ao Despacho do Secretário (peça 5) , foi promovida a citação da Sra. Sandra Regina Gomes Vidal (CPF XXX.515.275-XX) mediante o Edital número 35, publicado no DOU de 16 de agosto de 2017. 
20.	A Sra. Sandra Regina Gomes Vidal, citada por via editalícia, não atendeu a citação e não se manifestou quanto às irregularidades verificadas. Destaca-se que antes da citação por edital foram adotadas providências que esgotaram as tentativas de localização do responsável. 
21.	De fato, preliminarmente, foi encaminhado ofício de citação ao endereço da responsável cadastrado no sistema CPF da Receita Federal, conforme demonstram os documentos de peças 6 e 7. Porém o expediente retornou ao Tribunal com a informação de ‘não procurado’ (peça 8) . Repetiu-se, então o procedimento de citação para o mesmo endereço, confirmando a informação anterior (peças 10 e 11) .
22.	Diante disso, seguindo orientação do Memorando Circular Segecex n. 10/2018, conforme descrito na instrução de peça 12, foram realizadas novas buscas de endereço: nas bases do TSE (Cadastro Eleitoral) , RENACH (Registro Nacional de Carteira de Habilitação) , INSS (Folha de Pagamento) , RAIS (Relação Anual de Informações Sociais) , CNE (Cadastro Nacional de Empresas) e CNIS (Cadastro Nacional de Informações Sociais) , no site da COELBA, através do CPF da responsável. Nessas consultas localizou-se apenas o telefone (77) 98145-5378, cuja tentativa de contato foi infrutífera. 
23.	Dessa forma, transcorrido o prazo regimental fixado e mantendo-se inerte o aludido responsável, impõe-se que seja considerado revel, dando-se prosseguimento ao processo, de acordo com o art. 12, § 3º, da Lei 8.443/1992.
CONCLUSÃO
24.	Diante da revelia da Sra. Sandra Regina Gomes Vidal e inexistindo nos autos elementos que permitam concluir pela ocorrência de boa-fé ou de outros excludentes de culpabilidade em sua conduta, propõe-se que suas contas sejam julgadas irregulares e que a responsável seja condenada em débito, bem como que lhe seja aplicada a multa prevista no art. 57 da Lei 8.443/1992.
25.	Em atendimento ao quanto disposto no item 9.6.3 do Acórdão 2833/2016-TCU-Plenário, ressalta-se que o valor do dano ao erário, atualizado até 10/8/2018, é de R$ 285.903,96 (peça 16) , enquanto que esse valor atualizado e com a incidência de juros de mora é de R$ 318.082,15 (peça 17) .
PROPOSTA DE ENCAMINHAMENTO
26.	Diante do exposto, submetemos os autos à consideração superior, propondo ao Tribunal:
a) com fundamento no art. 12, § 3º, da Lei 8.443/1992, considerar revel para todos os efeitos a Sra. Sandra Regina Gomes Vidal (CPF XXX.515.275-XX) .
	b) com fundamento nos arts. 1º, inciso I, 16, inciso III, alínea ‘c’, da Lei 8.443/1992 c/c os arts. 19 e 23, inciso III, da mesma Lei, e com arts. 1º, inciso I, 209, inciso III, 210 e 214, inciso III, do Regimento Interno, que sejam julgadas irregulares as contas de Sandra Regina Gomes Vidal (CPF XXX.515.275-XX) ., ex-prefeito de Ibicoara/BA, e condená-la ao pagamento das quantias a seguir especificadas, com a fixação do prazo de quinze dias, a contar da notificação, para comprovar, perante o Tribunal (art. 214, inciso III, alínea ‘a’, do Regimento Interno) , o recolhimento da dívida aos cofres do Fundo Nacional de Assistência Social, atualizada monetariamente e acrescida dos juros de mora, calculados a partir das datas discriminadas, até a data do recolhimento, na forma prevista na legislação em vigor.
		                    PSE/Piso Variável de média complexidade
	VALOR ORIGINAL (R$) 
	DATA DA OCORRÊNCIA

	8.000,00
	18/01/2012

	8.000,00
	02/03/2012

	8.000,00
	12/04/2012

	8.000,00
	17/04/2012

	8.000,00
	28/05/2012

	8.000,00
	26/06/2012

	8.000,00
	05/07/2012

	8.000,00
	03/08/2012

	8.000,00
	12/09/2012

	8.000,00
	05/10/2012

	8.000,00
	13/11/2012

	8.000,00
	10/12/2012

                                      PSB/PROJOVEM Adolescente-PBVI
	VALOR ORIGINAL (R$) 
	DATA DA OCORRÊNCIA

	5.025,00
	23/02/2012

	5.025,00
	23/02/2012

	5.025,00
	30/01/2012

	5.025,00
	29/02/2012

	5.025,00
	27/03/2012

	1.256,25
	02/10/2012

	1.256,25
	19/10/2012

                                      Piso Básico Variável II 
	VALOR ORIGINAL (R$) 
	DATA DA OCORRÊNCIA

	1.563,67
	19/01/2012

	1.563,67
	24/02/2012

	1.563,67
	20/03/2012

	1.563,67
	13/04/2012

	1.563,67
	09/05/2012

	1.563,67
	26/06/2012

	1.563,67
	18/07/2012

	1.563,67
	13/08/2012

	1.563,67
	12/09/2012

	1.563,67
	18/10/2012

	1.563,67
	20/11/2012

	1.563,67
	07/12/2012

                                                Piso Básico Fixo
	VALOR ORIGINAL (R$) 
	DATA DA OCORRÊNCIA

	4.500,00
	18/01/2012

	4.500,00
	29/02/2012

	4.500,00
	26/03/2012

	4.500,00
	18/04/2012

	4.500,00
	14/05/2012

	4.500,00
	18/06/2012

	4.500,00
	11/07/2012

	4.500,00
	17/08/2012

	4.500,00
	24/09/2012

	4.500,00
	18/10/2012

	4.500,00
	20/11/2012

	4.500,00
	10/12/2012

	c) aplicar à Sra. Sandra Regina Gomes Vidal (CPF XXX.515.275-XX) a multa prevista no art. 57 da Lei 8.443/1992 c/c o art. 267 do Regimento Interno, com a fixação do prazo de quinze dias, a contar da notificação, para comprovar, perante o Tribunal (art. 214, inciso III, alínea ‘a’, do Regimento Interno) , o recolhimento da dívida aos cofres do Tesouro Nacional, atualizada monetariamente desde a data do acórdão até a do efetivo recolhimento, se for paga após o vencimento, na forma da legislação em vigor;
d) autorizar, desde logo, nos termos do art. 28, inciso II, da Lei 8.443/1992, a cobrança judicial da dívida caso não atendidas as notificações;
e) encaminhar cópia da deliberação ao Procurador-Chefe da Procuradoria da República na Bahia nos termos do § 3º do art. 16 da Lei 8.443/1992 c/c o § 7º do art. 209 do Regimento Interno do TCU, para adoção das medidas cabíveis; e comunicar-lhe que o relatório e o voto que a fundamentarem podem ser acessados por meio do endereço eletrônico www.tcu.gov.br/acordaos e que, caso haja interesse, o Tribunal pode enviar-lhe cópia desses documentos sem qualquer custo.” 
É o relatório.

não há.

Subprocurador-Geral Paulo Soares Bugarin.

TOMADA DE CONTAS ESPECIAL. FUNDO NACIONAL DE ASSISTÊNCIA SOCIAL. REPASSE DE RECURSOS FUNDO A FUNDO. PROGRAMAS PROTEÇÃO SOCIAL BÁSICA E PROTEÇÃO SOCIAL ESPECIAL. NÃO COMPROVAÇÃO DA REGULAR APLICAÇÃO DOS RECURSOS. CITAÇÃO. REVELIA. CONTAS IRREGULARES. DÉBITO. MULTA.

TOMADA DE CONTAS ESPECIAL (TCE)

Secretaria de Controle Externo de Tomada de Contas Especial (Secex-TCE).

Trata-se de tomada de contas especial instaurada pelo Fundo Nacional de Assistência Social (FNAS) , em desfavor da Sra. Sandra Regina Gomes Vidal, prefeita de Ibicoara/BA na gestão 2009-2012, em face da não comprovação da regular aplicação dos recursos repassados ao município no exercício de 2012, na modalidade fundo a fundo, à conta dos programas Proteção Social Básica (PSB) e Proteção Social Especial (PSE) , no âmbito do Sistema Único de Assistência Social (SUAS) .
2.	O FNAS repassou a importância de R$ 196.401,54, por ordens bancárias realizadas no ano de 2012 (peça 1, p. 15-18) , com os valores originais das parcelas, e as respectivas datas, consolidados nas tabelas do item 26 do relatório precedente. Os recursos foram destinados à execução de ações do Piso Básico Fixo (R$ 54.000,00) ) , Piso Básico Variável II (R$ 18.764,04) e Projovem Adolescente (R$ 27.637,50) , do programa Proteção Social Básica; e do Piso Variável de Média Complexidade (R$ 96.000,00) , do programa Proteção Social Especial.
3.	Na fase interna da TCE foi concedida à responsável os direitos à ampla defesa e ao contraditório, a qual não se manifestou, nem recolheu aos cofres públicos a importância impugnada.
4.	O relatório do tomador de contas (peça 1, p. 95-100) atribuiu como motivação para a instauração da tomada de contas especial, a ausência de comprovação dos gastos do município com os programas PSB e PSE no ano de 2012, e o correspondente parecer desfavorável do Conselho Municipal da Assistência Social. A responsabilidade foi atribuída à Sra. Sandra Regina Gomes Vidal pelo dano ao erário no valor original de R$ 203.942,10, correspondente a 100% dos recursos repassados, acrescido do saldo remanescente do ano anterior, no valor de R$ 7.540,56.
5.	Tendo em vista que o prefeito sucessor, que seria responsabilizado pela não apresentação das contas de 2012, tomou as medidas necessárias e suficientes ao resguardo do erário (peça 1, p. 36-51) , nos termos da Súmula TCU 230, a responsabilidade recaiu exclusivamente à Sra. Sandra, que geriu todo o recurso e não deixou documentos que possibilitassem a adequada prestação das contas. 
6.	No âmbito deste Tribunal, em cumprimento ao despacho do secretário da Secex/BA (peça 5) , datado de 26/4/2017, foi realizada a citação da responsável por edital publicado em 16/8/2017 (peça 15) , após frustradas todas as tentativas da intimação por ofício. Expirado o prazo regimental, não foi apresentada a defesa e tampouco recolhido o débito, devendo, para todos os efeitos, a responsável ser considerada revel, nos termos do art. 12, § 3º, da Lei 8443/1992.
7.	A jurisprudência desta Corte é firme quanto à responsabilidade pessoal do gestor em prestar contas dos recursos federais por ele geridos. É um dever constitucional e legal, que o submete ao dever de demonstrar o correto emprego dos valores públicos, nos termos do art. 70, parágrafo único, e 37, caput, da Constituição Federal e do art. 93 do Decreto Lei 200/1967.
8.	Inexistindo nos autos elementos que permitam concluir pela ocorrência de boa-fé ou de outros excludentes de culpabilidade em sua conduta, em consonância com a unidade técnica e com o representante do Ministério Público junto a esta Corte, propugno por que as contas da responsável sejam julgadas irregulares e que seja condenada em débito pela totalidade dos recursos transferidos ao município, à conta dos programas Proteção Social Básica e Proteção Social Especial, no exercício de 2012, acrescido do saldo remanescente em conta corrente do ano anterior.
9.	Considerando que não houve o transcurso do prazo decenal para a prescrição da pretensão punitiva, em conformidade com o Acórdão 1441/2016-TCU-Plenário, defendo que seja aplicada à responsável, também, a multa prevista no art. 57 da Lei 8.443/1992.
Ante o exposto, manifesto-me por que o Tribunal aprove o acórdão que ora submeto à apreciação deste Colegiado.
TCU, Sala das Sessões Ministro Luciano Brandão Alves de Souza, em 8 de outubro de 2019.
AUGUSTO SHERMAN CAVALCANTI 
Relator